最高法院刑事判決
111年度台上字第4780號
上  訴  人  楊嘉偉                      



選任辯護人  傅爾洵律師
上列上訴人因違反野生動物保育法案件，不服臺灣高等法院花蓮
分院中華民國111年6月29日第二審判決（111年度上訴字第42號
，起訴案號：臺灣臺東地方檢察署110年度偵字第2861號），提
起上訴，本院判決如下：
    主  文
上訴駁回。
    理  由
一、按刑事訴訟法第377條規定，上訴於第三審法院，非以判決
    違背法令為理由，不得為之。是提起第三審上訴，應以原判
    決違背法令為理由，係屬法定要件。如果上訴理由書狀並未
    依據卷內訴訟資料，具體指摘原判決不適用何種法則或如何
    適用不當，或所指摘原判決違法情事，顯與法律規定得為第
    三審上訴理由之違法情形，不相適合時，均應認其上訴為違
    背法律上之程式，予以駁回。本件原審審理結果，認定上訴
    人楊嘉偉有其事實欄（下稱事實欄）所載之買賣熱帶斑海豚
    屠體犯行，事證明確，因而維持第一審論處犯野生動物保育
    法第40條第2款之未經主管機關同意，買賣保育類野生動物
    產製品罪刑，及諭知相關沒收之判決，駁回上訴人在第二審
    之上訴。已詳述其調查、取捨證據之結果及憑以認定犯罪事
    實之得心證理由，從形式上觀察，並無足以影響判決結果之
    違法情形存在。
二、上訴意旨略稱：
(一)上訴人前無違反野生動物保育法之犯罪前科，亦非以販賣保
    育類野生動物為業，案發時係受陳俊龍委託代向「陳俊銘（
    音譯）」收購捕獲之熱帶斑海豚。孰料在陳俊龍載走前即為
    警查獲。上訴人所為係幫助陳俊龍購買保育類海豚肉，應祇
    得論以非法買賣保育類野生動物產製品罪之幫助犯。原判決
    未究明上情，竟論處正犯罪刑，有適用法則不當之違誤。
(二)依上開情節，足認上訴人有遭陷害教唆之嫌，此情涉及司法
    之純潔與公正，並與上訴人之犯罪動機與目的有關，自應作
    為量刑審酌之事項，原判決未審酌及此，有理由不備之違法
    。又陳俊龍前因向上訴人之父楊清龍購買鯨豚屠體，前經臺
    灣雲林地方法院判處罪刑，足見其應係大量收購鯨豚屠體販
    售者，其另案購入海豚肉511公斤，僅經臺灣雲林地方法院1
    11年度訴字第35號判決判處有期徒刑6月（得易科罰金），
    較之上訴人經原審量處有期徒刑7月，足見本案量刑輕重失
    衡。
三、惟查：
(一)關於證據的取捨、證明力的判斷與事實的認定，俱屬事實審
    法院自由裁量判斷之職權，此項職權行使，倘不違背客觀存
    在之經驗法則或論理法則，即無違法可言，觀諸刑事訴訟法
    第155條第1項規定甚明，自無由當事人任憑己意，指摘為違
    法，而執為上訴第三審合法理由的餘地。且法院認定事實，
    並不悉以直接證據為必要，其綜合各項調查所得的直接、間
    接證據，本於合理的推論而為判斷，要非法所不許。又刑法
    上之幫助犯，係指以幫助之意思，對於正犯資以助力，而未
    參與實施犯罪之行為者而言，如就構成犯罪事實之一部，已
    參與實施即屬正犯。凡以自己犯罪之意思而參與犯罪，無論
    其所參與者是否犯罪構成要件之行為，皆為正犯，其以幫助
    他人犯罪之意思而參與犯罪，其所參與者，如係犯罪構成要
    件之行為，亦為正犯。本件原判決認定上訴人有其事實欄所
    載犯行，主要係依憑：上訴人於警、偵訊、第一審及原審之
    自白、內政部警政署保安警察第三總隊第一大隊搜索及扣押
    筆錄、扣押物品目錄表、海洋委員會民國109年4月28日海保
    字第00000000000號公告、法務部調查局DNA鑑識實驗室鑑定
    書、海洋委員會海巡署偵防分署苗栗查緝隊110年9月11日函
    及所附執行影像照片、職務報告等證據資料，資為論據，並
    非祇單憑上訴人之自白為論罪之唯一證據。其理由內並載敘
    ：上訴人向真實姓名年籍不詳、自稱「陳俊銘」之成年男子
    購入如原判決附表（下稱附表）所示之熱帶斑海豚屠體，係
    違反野生動物保育法第35條第1項規定，應論以同法第40條
    第2款之非法買賣保育類野生動物產製品罪等旨（見原判決
    第2至3頁）。所為論斷說明，悉與卷內證據資料相符，俱不
    違背證據法則及論理法則，亦無調查未盡、判決理由不備或
    不適用法則之違誤可指。凡此概屬原審採證認事、判斷證據
    證明力職權之適法行使，自不能任意指摘為違法。且稽之上
    訴人於偵訊時供稱：「…我是中間負責受貨及收錢的中盤，1
    公斤新臺幣（下同）70元，俊龍（音譯）會自己來臺東載，
    我們通常約沒人的地方，都約臺東成功鎮。…（問：今天查
    獲的217公斤豚鯨肉，你就只賣給俊龍【音譯】？）沒錯，…
    這次也是收1公斤150元，賣1公斤賣220元，每公斤賺70元，
    只是我還沒拿到錢，就被抓了」、「（問：你是否知道豚鯨
    是列管野生動物？）我知道」等語（見他字第359號卷第65
    、67頁），自白其買入扣案之熱帶斑海豚屠體，係為賣給「
    俊龍」賺取差價。足認上訴人買賣扣案屠體之所為，不僅係
    為自己之利益而為計算，且已實行買賣保育類野生動物產製
    品之犯罪構成要件行為，與基於幫助他人犯罪之意思，僅提
    供精神或物理上之助力，參與犯罪構成要件以外行為之情形
    有別，自無論以幫助犯之餘地。原判決因而評價為正犯，並
    論以非法買賣保育類野生動物產製品罪，於法自無不合。上
    訴意旨（一）主張其係受陳俊龍之託代購附表所示之熱帶斑
    海豚屠體，應僅得評價為幫助犯，並指摘原判決適用法則不
    當云云，核係任憑己見而自為法律上之主張，漫指原判決違
    法，難認是合法之上訴第三審理由。
(二)關於刑之量定，事實審法院本有自由裁量之權，倘量刑時係
    以行為人之責任為基礎，並審酌刑法第57條所列各款情狀，
    而所量定之刑未逾越法律限制範圍，復無違反比例、公平及
    罪刑相當原則者，即不得任意指為違法。且罪責相當與否，
    係以反應責任之不法內涵為判斷準據。具體個案行為人之犯
    罪情節互異，自無從任意比附援引他案之量刑情形，指摘本
    案量刑違法。本件原審就上訴人上訴第二審主張第一審量刑
    過重，請求撤銷改判處有期徒刑6月乙節，經調查審酌相關
    科刑證據資料後，駁回其上訴，並於理由內載敘：第一審以
    行為人之責任為基礎，審酌上訴人前於109年間有傷害前科
    ，素行難謂良好，其意圖販賣保育類野生動物產製品牟利，
    販入扣案毛重約217公斤之熱帶斑海豚屠體，破壞自然生態
    平衡，妨礙環境永續發展，且數量非低，暨其被查獲後坦承
    犯行，犯後態度尚可，及自陳高中畢業之智識程度，月收入
    約3至4萬元，妻、子均賴其扶養、照顧之家庭及經濟狀況等
    一切情狀，量處有期徒刑7月，已屬從輕，相關量刑因子復
    無何變更，自無從量處較低之刑等旨（見原判決第3至4頁）
    。業說明係審酌刑法第57條各款所列情狀，並擇要說明相關
    科刑情狀，已兼顧有利與不利之科刑資料，客觀上並未逾越
    法定刑度，亦與罪刑相當原則無悖，難認有濫用裁量權限之
    違法或不當情形。且稽之上訴人於偵查中供稱：「（問：之
    前有無販賣過豚鯨肉？）我110年4月賣105公斤豚鯨肉，大
    概約4到5袋給俊龍（音譯），也就是他110年4月被抓到那次
    …。（問：你之前有販賣過豚鯨肉？）之前陳俊銘（音譯）
    給我的，我再幫他賣給俊龍（音譯）」等語（見他字第359
    號卷第65頁），足認原判決於量刑時，就其犯罪動機、目的
    ，說明審酌其意圖販賣保育類野生動物產製品牟利，而買賣
    本件扣案屠體乙節，並無違誤。上訴人之原審辯護人已於原
    審審判期日表明上訴人不再主張陷害教唆之旨（見原審卷第
    133頁），其翻異前詞，於上訴意旨（二）泛言原判決漏未
    審酌本件有遭陷害教唆之嫌，而與上訴人之犯罪動機、目的
    有關，並執他案之量刑情形，指摘原判決量刑過重云云，或
    係就原審量刑職權之合法行使及原判決已明白說明事項，以
    自己之說詞，漫指原判決審酌未盡，或是任執與本案無關之
    他案量刑結果，指摘原判決量刑失衡，均非適法之第三審上
    訴理由。
四、以上及其餘上訴意旨，或係就原判決已明白論斷之事項，或
    係就屬原審採證認事及量刑職權之適法行使，任憑己意，異
    持評價，指為違法，均不能認為適法之第三審上訴理由。揆
    之首揭說明，應認上訴人之上訴為違背法律上之程式，予以
    駁回。
據上論結，應依刑事訴訟法第395條前段，判決如主文。
中　　華　　民　　國　　111 　年　　11　　月　　17　　日
                  刑事第二庭審判長法　官  林勤純
                                  法　官  王梅英
                                  法　官  蔡新毅
                                  法　官  黃斯偉
                                  法　官  吳秋宏
本件正本證明與原本無異
                                  書記官  張功勳
中　　華　　民　　國　　111 　年　　11　　月　　23　　日